臺灣臺中地方法院民事判決　九十一年度簡上字第三五七號
　　上　訴　人　丙○○
　　被　上訴人　甲○○○
　　訴訟代理人　乙○○
右當事人間請求遷讓房屋等事件，上訴人對於中華民國九十一年五月三十日本院沙鹿
簡易庭九十一年度沙簡字第二三四號判決提起上訴，本院判決如左：
    主      文
上訴駁回。
第二審訴訟費用由上訴人負擔。
    事      實
甲、上訴人方面：經合法通知未於言詞辯論期日到庭，惟據其以前所提出之書狀及於
    準備程序到場所為之聲明及陳述如左：
一、聲明：（一）原判決廢棄。（二）被上訴人在第一審之訴駁回。
二、陳述：
（一）民法第四百四十條第一項規定承租人給付租金有遲延者，出租人應定期催告，
      於期限內承租人仍不支付租金者，出租人始得終止租賃契約。本件出租人即被
      上訴人未經前開之催告，又未通知終止租約，而逕為本件之請求，自有未合。
（二）租賃期間屆滿後，被上訴人始終未為終止契約之表示，依民法第四百五十一條
      規定，自屬無定期之租賃，嗣租賃契約又未合法解除，租賃契約仍屬有效。
（三）上訴人發現所承租之房屋內有被上訴人置留之物品甚多，通知其搬走，被上訴
      人始終未將物品搬走，是上訴人既未能完全使用租賃物，自得拒絕支付租金。
      且本來被上訴人亦答應續租，然到期又反悔。
乙、被上訴人方面：
一、聲明：駁回上訴。
二、陳述：除與原判決記載相同者，茲引外用，補稱：
（一）被上訴人平常難以連絡上訴人，又恐屆期後收回房屋，如未能通知上訴人即有
      違人情事故，乃除了當面告知上訴人租期屆至後將收回房屋，不再續租，請上
      訴人早日另覓房屋外，並於民國（下同）九十年十一月十五日以存證信函通知
      上訴人，欲收回房屋，不再續租。
（二）租賃物有瑕疵時，應於發現或訂立契約時立即表明。在租賃期間上訴人亦曾以
      單身為由，使用面積範圍有限，將租金八千元調降為五千元，被上訴人亦表同
      意。然現在上訴人又以此為理由，拒付租金，顯屬無理。
三、證據：除援用第一審所提證據外，補提存證信函影本乙份為證。
    理      由
一、本件上訴人經合法通知，無正當理由，未於言詞辯論期日到庭，核無民事訴訟法
    第三百八十六條所列各款情形，爰依被上訴人之聲請，由其一造辯論而為判決。
二、本件被上訴人起訴主張，上訴人於九十年二月十五日將門牌號碼台中縣后里鄉○
    ○街一一五巷五十三號之系爭房屋出租予上訴人，訂有書面之房屋租賃契約書，
    約定租金每月五千元（契約書第第三條第一款），租賃期間自該日起至九十一年
    二月十五日，租期屆滿而不交還時，承租人即上訴人應支付五千元之違約金（契
    約書第六條第二款），然上訴人自九十年十一月起即未支付租金，計至九十一年
    二月十五日有三個月，一萬五千元之租金未繳（註：依雙方租賃契約約定租金為
    前繳，被上訴人於原審主張四個月二萬元之租金未繳，嗣已減縮此部分之聲明為
    三個月一萬五千元）屆期後亦不搬遷，顯已違反上開契約書第六條之約定，爰依
    民法第四百五十五條請求上訴人返還系爭房屋，並依同法第四百二十一條、第四
    百三十九條之規定請求上訴人給付尚未給付之租金一萬五千元。又上訴人於租期
    滿後，拒不交還系爭房屋仍占有使用，已無占有權利，則其占有、使用系爭房屋
    ，即獲有相當於租金之不當得利，爰以每月租金五千元之數額為依據，依民法第
    一百七十九條之規定，請求上訴人應自九十一年二月十五日起至返還系爭房屋之
    日止，應按月給付被上訴人五千元相當於租金之不當得利，而求判決如原審聲明
    所示（註：給付二萬五千元部分，減縮為二萬元（即含一萬五千元租金及五千元
    之違約金）；上訴人則對於自九十年十一月十五日起即未繳納租金，且系爭租賃
    契約已屆滿，而伊尚未搬離且繼續占有使用之事實，並不爭執，然以被上訴人於
    期滿前曾表示願續租於伊，又系爭房屋二樓部分有二間房間置有被上訴人之物品
    ，伊未能完全使用，且被上訴人未定期催告伊繳納租金，亦未通知終止租約，而
    逕為本件之請求，程序不合法。再本件租賃契約租賃期間屆滿後，被上訴人始終
    未為終止契約之表示，依民法第四百五十一條規定，自屬無定期之租賃，該租賃
    契約仍屬存續。是被上訴人上開之請求自屬無理等語，資以抗辯。
三、查原告主張兩造訂有租賃契約，由上訴人承租系爭房屋，租賃期間自九十年二月
    十五日起至九十一年二月十五日止，每月租金五千元，採租金先付（即每月十五
    日支付租金），按月給付之支付方式，若租賃期滿後不交還房屋時，承租人即上
    訴人應支付五千元之違約金，而上訴人自九十年十一月五日起即未支付租金，迄
    今租期已屆滿，然未搬離返還系爭房屋予被上訴人等情，已據兩造陳明，並有租
    賃契約書影本乙份為證，自堪可信為真實。是本件上訴人係承租人，被上訴人為
    出租人，兩造所訂者為不動產定期（確定期限）之租賃契約甚明。
四、按租賃定有期限者，其租賃關係，於期限屆滿時消滅。承租人於租賃關係終止後
    ，應返還租賃物；租賃物有生產力者，並應保持其生產狀態，返還出租人。民法
    第四百五十條第一項、第四百五十五條，分別定有明文。是以定有期限之租賃約
    於期滿後當然消滅，而無須另為催告，亦不須另為終止契約之意思表示（最高法
    院五十二年台上字第二二○九號判例要參照），上訴人稱被上訴人未經催告上訴
    人繳納租金，又亦未合法終止契約，租賃關係尚未消滅云云，自無可採。本件系
    爭租賃契約既為定期，且已屆期，則除有以不定期限繼續契約之情形（即民法第
    四百五十一條）外，上訴人即有返還租賃物即系爭房屋之義務甚明。查本件系爭
    租賃契約係於九十一年二月十五日屆滿，被上訴人隨即於同年三月十五日向本院
    沙鹿簡易庭提起遷讓房屋之訴訟，且於期限屆滿前之九十年十一月十五日被上訴
    人已以存證信函通知上訴人表示不再續租，上訴人亦已收受該存證信函等情，有
    被上訴人提出之存證信函影本（含收件回執）乙份可證，且由被上訴人所提之民
    事起訴狀上所蓋本院收狀章之日期為九十一年三月十五日以觀，可知被上訴人即
    出租人並無於租賃期限屆滿後，於上訴人仍為租賃物之使用，而不即表示反對之
    意思之情形存在。是系爭租賃契約仍已於九十一年二月十五日期限屆滿後消滅，
    而非成為不定期租賃甚明。是以上訴人執此稱租賃契約尚未消滅，亦無可採。故
    而，本件系爭租賃既已因期限屆滿而消滅，則被上訴人本於上開民法第四百五十
    五條之規定，請求被上訴人返還承租物即系爭房屋，自有理由，先予敘明。
五、次按，稱租賃者，謂當事人約定，一方以物租與他方使用收益，他方支付租金之
    契約。前項租金，得以金錢或租賃物之孳息充之。為民法第四百二十一條所明定
    。是支付租金即為承租人之主給付義務，提供租賃物即為出租人之主給付義務，
    此二者之間則互為對待給付（民法第一百九十九條參照）。而給付與對待給付之
    間，價值是否相當（等價）而具有等值性，現行民法係採主觀等值原則，認為當
    事人既然同意互換，給付與對待給付之間，至少在當事人間即具有主觀上具有等
    值性，除有民法第七十四條（暴利行為）之情形外，法律原則不針對具體契約，
    從客觀之觀點認定其公平性。本件每月租金為五千元，既係經上訴人同意，已如
    前述。則縱如上訴人所述，系爭房屋二樓之房間內，因置有被上訴人之物品，而
    未能使用乙情屬實。惟依上說明，亦非上訴人所得拒付租金之理由。又依民法第
    四百三十九條規定，於當事人未約定之情形時，租金以後付為原則。本件租賃契
    約係約定租金先付，按月支付，而上訴人係自九十年十一月十五日以後未繳乙情
    ，已據兩造陳明。是上訴人至九十一年二月十五日之期限屆滿止，係有三個月（
    即九十年十一月、十二月、九十一年一月）之租金未繳甚明。另上訴人既已於期
    限屆滿後拒不搬離系爭房屋，亦如前述，則上訴人顯已有違系爭租賃契約書第六
    條第二款之約定，自應支付五千元之違約金予被上訴人。是以被上訴人主張上訴
    人應給付尚未支付之租金及違約金二萬元（即租金一萬五千元、違約金五千元）
    ，於法自屬有據，次予敘明。
六、再按，無法律上之原因而受利益，致他人受損害者，應返還其利益。又不當得利
    之受領人，除返還其所受之利益外，如本於該利益更有所取得者，並應返還。但
    依其利益之性質或其他情形不能返還者，應償還其價額，民法第一百七十九條第
    一項及第一百八十一條，分別定有明文。本件上訴人既於租賃關係消滅後，繼續
    占有系爭房屋，自屬無權占有，受有物之使用利益，致被上訴人受有損害。然「
    物之使用」性質不能返還，而使用他人之物，依常情當須支付一定之對價。是以
    相當於租金之利益為計算上訴人所受之利益及被上訴人所受之損害，應屬合理。
    從而，被上訴人自得以本件兩造原租賃契約約定之租金數額即每月五千元為依據
    請求上訴人給付自九十一年二月十五日起至搬遷系爭房屋止相當於租金之不當得
    利。是被上訴人此部分之請求，自屬適法，亦有理由，亦予敘明。
七、綜上所述，本件被上訴人主張兩造所訂之系爭定期租賃契約，已因期滿而消滅，
    上訴人迄今仍未返還系爭房屋（租賃物），且有三個月之租金即一萬五千元尚未
    繳納等情，尚屬可採，上訴人抗辯雖系爭租賃契約期限已屆期，然因被上訴人不
    反對其繼續使用系爭房屋，是系爭租賃契約，已變更為不定期租賃契約，又系爭
    房屋二樓有部分之房間置有被上訴人之物品，致伊未能全部之使用，是伊可得拒
    付租金等，均無可採。依民法第四百五十五條、第四百三十九條及系爭契約書第
    三條第一款、第六條第二款約定，民法第一百七十九條、第一百八十一條規定，
    被上訴人自得請求上訴人返償系爭房屋、給付租金、違約金，及給付相當於租金
    之不當得利。從而，被上訴人本於兩造所訂之系爭租賃契約約定及上開規定，並
    不當得利法律關係之上開規定，請求上訴人應返還系爭房屋，及尚未繳納之租金
    一萬五千元（三個月租金）及違約金五千元（註：被上訴人於原審請求四個月二
    萬元之租金，已撤回一個月五千元之租金），並自期滿起至返還系爭房屋止，以
    每月租金五千元計算，按月給付相當於不當得利之租金，為有理由。又因建築物
    或其他工作物定其期租賃關係所生之爭執涉訟者，應依職權宣告假執行，民事訴
    訟法第三百八十九條第一項第四款定有明文。是則原審判命上訴人應將系爭房屋
    遷讓返償予被上訴人，並應給付二萬元（即一萬五千元之租金及五千元之違約金
    ）（註：五千元撤回部分已消滅），及自九十一年二月十五日起至遷讓房屋止，
    按月給付被上訴人五千元。並依職權宣告假執行，於法並無不合。上訴人上訴意
    旨指摘原判決不當，求予廢棄改判，為無理由，應予駁回其上訴。
八、據上論結，本件上訴為無理由，依民事訴訟法第四百三十六條之一第三項、第四
    百四十九條第一項、第四百六十三條、第三百八十五條第一項前段、第七十八條
    ，判決如主文。
中　　　華　　　民　　　國　　九十一　　年　　　十一　　月　　  十五  　日
　　　　　　　　　　　　　　　 臺灣臺中地方法院民事第四庭
~B審判長法官張恩賜
~B　　　法官戴博誠
~B　　　法官陳添喜
右為正本係照原本作成
不得上訴
中　　　華　　　民　　　國　　九十一　　年　　　十一　　月　　　十五　　日
~B法院書記官
